【裁判字號】    98,勞小上,6
【裁判日期】    990112
【裁判案由】    給付工資
【裁判全文】
臺灣士林地方法院民事判決             98年度勞小上字第6號
上  訴  人  太極影音科技股份有限公司
法定代理人  乙○○
訴訟代理人  丁○○
            丙○○
            甲○○
被  上訴人  戊○○
上列當事人間請求給付工資事件，上訴人對於中華民國98年3 月
20日本院內湖簡易庭98年度湖勞小字第8 號第一審判決提起上訴
，本院於98年12月24日言詞辯論終結，判決如下：
    主  文
原判決命上訴人應給付被上訴人新臺幣壹萬伍仟佰陸拾陸元部
分，及該部分假執行之宣告與訴訟費用負擔之裁判均廢棄。
上開廢棄部分，被上訴人在第一審之訴駁回。
第一審、第二審訴訟費用負擔如附表所示。即被上訴人應賠償上
訴人之訴訟費用為新臺幣壹仟伍佰元。
    事實及理由
一、被上訴人起訴主張：被上訴人自民國96年11月8 日起任職於
    上訴人公司，於97年12月29日遭上訴人資遣，則被上訴人自
    得依法請求上訴人給付未休之特別休假工資、資遣費、預告
    工資各項，被上訴人並已向勞工保險局請領失業給付。又被
    上訴人於任職期間每3 個月領取新臺幣（下同）6000元之久
    任獎金，實質上係屬勞動基準法第2 條第3 款之工資。然因
    上訴人未將該款項計入工資，致被上訴人所得領取之未休之
    特別休假工資、資遣費、預告期間工資各項，分別短少400
    元、1118元、1333元。且因上訴人未計入該久任獎金而低報
    被上訴人勞工保險投保薪資，致被上訴人所得領取之失業給
    付短少1 萬800 元，另上訴人應依勞工退休金條例為被上訴
    人提繳至專戶之勞工退休金亦短少1734元。爰訴請上訴人給
    付被上訴人1 萬5385元等語（被上訴人於第二審程序中，就
    上開請求中有關上訴人短繳勞工退休金1734元部分，變更聲
    明請求上訴人應將該金額提撥至被上訴人勞工退休金專戶。
    惟其訴之變更於法不合，爰另以裁定駁回之）。
二、上訴人則以：按勞動基準法第2 條第3 款所規定之工資，固
    指勞工因工作所獲得之報酬，包括任何名義之經常性給付。
    然勞動基準法施行細則第10條已將「久任獎金」明文排除於
    上開經常性給與之外。且被上訴人入職3 個月試用期滿考核
    合格時，上訴人為期合格同仁能久任職務一定期間，即以書
    面通知併同久任契約書送達被上訴人為要約，經被上訴人審
    慎考量後簽章同意。該久任契約書第2 條已約明：「乙方（
    即被上訴人）同意自民國97年3 月1 日起至98年2 月28日止
    ，於甲方（即上訴人）擔任原先所簽勞動契約或委任契約所
    規定之職務，非經甲方書面同意，乙方不得提前終止原先所
    簽勞動契約或委任契約」，第3 條約定：「甲方應於約定久
    任期間每季給付乙方久任獎金新台幣6000元... 雙方同意前
    述『久任獎金』係甲方對乙方久任約定職務之對價，非屬乙
    方工作所得」，第5 條則約定：「乙方如因個人因素提前離
    職或遭甲方依工作規則規定予以免職時，須於離職日將依本
    約所受領之久任獎金全數返還甲方，以做為違約賠償金」各
    節，在在顯示該合約係規範兩造關於被上訴人未來一年持續
    任職之權利義務，所約定久任獎金給付之成就條件非但與被
    上訴人之工作負荷、績效表現、出勤情形無關，且於其違反
    久任義務時，更須繳回作為違約賠償金。況被上訴人於上訴
    人公司擔任職務為人力資源部人事專員，入職前曾接受長期
    專業訓練，應能判斷所受久任契約要約之內容。被上訴人所
    領取之久任獎金既非勞動基準法所規範之工資，則於核給其
    離職時所得領取之未休特別休假工資、資遣費及預告工資時
    ，自不得將該金額列入工資計算。上訴人亦無短繳勞工退休
    金及低報勞工保險投保薪資致被上訴人短領失業給付之情事
    。從而，被上訴人訴請上訴人給付上開各項給付之差額，為
    無理由等語，資為抗辯。
三、原審對於被上訴人之請求，判決上訴人應給付被上訴人1 萬
    5366元，並依職權宣告假執行，另駁回其餘請求。上訴人就
    其敗訴部分聲明不服（關於原審判決駁回被上訴人其餘請求
    部分，因被上訴人未上訴而確定），並聲明：(一)原判決不利
    上訴人部分廢棄；(二)上開廢棄部分，被上訴人在第一審之訴
    駁回。被上訴人則聲明：駁回上訴。
四、經查，下列事項已為兩造所不爭執（見本院98年9 月11日準
    備程序筆錄），並有久任契約書、職務薪資異動通知、投保
    薪資分級表、勞工退休金月提繳工資分級表、勞工保險被保
    險人投保資料表、已繳納勞工個人專戶明細資料、資遣通知
    書、請假管理辦法等件（均影本）為證，應與事實相符。
    1.被上訴人係於96年11月8 日起任職於上訴人公司，於97年
      12月19日經上訴人資遣，任職期間計1年1月又12日。
    2.兩造係於97年2 月12日簽訂久任契約書（下稱為系爭久任
      契約書），約定被上訴人同意自97年3 月1 日起至98年2
      月28日止擔任原簽訂勞動契約或委任契約所規定之職務，
      非經上訴人書面同意，被上訴人不得提前終止原簽訂勞動
      契約或委任契約。且系爭久任契約第3 條第1 項約定：「
      甲方（即上訴人）應於約定久任期間每季給付乙方（即被
      上訴人）久任獎金新台幣6000元」第3 條第2 項約定：「
      雙方同意前述『久任獎金』係甲方對乙方久任約定職務之
      對價，非屬乙方工作所得。」。
    3.上訴人請假管理辦法第4.9.8 條規定：「特休假因契約終
      止而未休者，其未休之日數，按『假日加班』標準發給薪
      資。」
    4.被上訴人所製作之「職務薪資異動通知」上記載：「為反
      映台端績效表現，茲自97年3 月1 日起，台端職務/ 薪資
      將調整如下表」。而表內「調整後職務/ 薪資內容」內增
      加之項目為「久任獎金平均2000/ 月」，其餘並無異動。
    5.如未加計上開久任獎金，則被上訴人離職前6 個月平均薪
      資為3 萬元，上訴人並已依該工資標準，依勞動基準法之
      規定發給被上訴人特別休假應休未休工資6000元、資遣費
      1 萬6767元、預告期間工資2 萬元；並依該薪資金額以投
      保薪資3 萬300 元辦理勞工退休金及勞工保險之提繳；均
      無短少。
    6.如加計上開久任獎金，則被上訴人離職前6 個月平均薪資
      為3 萬2000元。據此，上訴人依勞動基準法之規定應給付
      被上訴人之特別休應休未休工資應為6400元、資遣費應為
      1 萬7866元、預告期間工資應為2 萬1333元；並應以投保
      薪資3 萬3300元之標準為被上訴人辦理勞工退休金及勞工
      保險之提繳。
    7.被上訴人經資遣後，已依就業保險法第11條之規定，向公
      立就業服務機構辦理求職登記，且自求職登記之日起14日
      仍無法推介就業或安排職業訓練計6 次，並已依同法第16
      條之規定領取最高6 個月之失業給付計10萬9080元。
五、又本件經於98年9 月11日準備程序期日協商兩造確認爭點為
    ：
    1.上開久任獎金是否為被上訴人之工資？
    2.上開久任獎金如應計入被上訴人工資，則上訴人因低報被
      上訴人投保薪資，而應依就業保險法第38條第2 項之規定
      賠償被上訴人短領失業給付之金額應為若干？
    3.上開久任獎金如應計入被上訴人工資，則上訴人因未按月
      提繳或足額提繳勞工退休金，而應依勞工退休金條例第31
      條之規定賠償被上訴人損害之金額若干？
    以下茲論述之：
  (一)按工資，謂勞工因工作而得之報酬，包括工資、薪金及按計
    時、計日、計月、計件以現金或實物等方式給付之獎金、津
    貼及其他任何名義經常性給與均屬之，勞動基準法第2 條第
    3 款定有明文。而該款所稱之其他任何名義之經常性給與係
    指下列各款以外之給與：1.紅利。2.獎金：指年終獎金、競
    賽獎金、研究發明獎金、特殊功績獎金、久任獎金、節約燃
    料物料獎金及其他非經常性獎金。3.春節、端午節、中秋節
    給與之節金。4.醫療補助費、勞工及其子女教育補助費。5.
    勞工直接受自顧客之服務費。6.婚喪喜慶由雇主致送之賀禮
    、慰問金或奠儀等。7.職業災害補償費。8.勞工保險及雇主
    以勞工為被保險人加入商業保險支付之保險費。9.差旅費、
    差旅津貼及交際費。10. 工作服、作業用品及其代金。11.
    其他經中央主管機關會同中央目的事業主管機關指定者。此
    觀勞動基準法施行細則第10條之規定自明。足見工資係指勞
    工之勞力所得，為其勞動之對價，且須為經常性給與，始足
    當之。
  (二)經查，被上訴人主張：上訴人所給付每3 個月6000元之系爭
    「久任獎金」，係列載於上訴人之「職務薪資異動通知」內
    「調整後職務/ 薪資內容」項下，且為經常性給付，其實質
    上應屬勞動基準法第2 條第3 款所規範之工資云云，固提出
    該職務薪資異動通知影本乙紙為憑（見原審卷第20頁）。然
    按，所謂「久任獎金」，顧名思義係為避免員工於短期內離
    職跳槽，造成公司營運上困擾，而對長期任職公司勞工所為
    之獎勵性給與。此項給付既非勞工勞動之對價，故亦經上述
    勞動基準法施行細則第10條明示排除於屬於經常性給付之工
    資之外。且查，經被上訴人親自簽署之系爭久任契約書已約
    明：被上訴人同意自97年3 月1 日起至98年2 月28日止擔任
    原簽訂勞動契約或委任契約所規定之職務，非經上訴人書面
    同意，被上訴人不得提前終止原簽訂勞動契約或委任契約。
    其中第3 條第1 項更約定：「甲方（即上訴人）應於約定久
    任期間每季給付乙方（即被上訴人）久任獎金新台幣6000元
    」，第3 條第2 項則約定：「雙方同意前述『久任獎金』係
    甲方對乙方久任約定職務之對價，非屬乙方工作所得。」各
    節，已為兩造所不爭執，並有該久任契約書影本乙紙附卷可
    稽（見原審卷第16頁）。而證人即上訴人公司副總經理甲○
    ○更到庭證稱：久任獎金制度係自96年3 月1 日起開始實施
    ，並非全部員工均可以簽久任契約，該契約係針對職務性質
    不宜頻繁異動的研發單位、人事及財務單位、特殊技術人員
    所設計，公司須先確定員工的能力是否符合該項職能及公司
    之期待，於確定後始要約員工簽署等語（見本院98年7 月28
    日準備程序筆錄）。俱見由上訴人系爭該久任契約書所給付
    之「久任獎金」，確與鼓勵勞工久任之精神相符，並應為被
    上訴人知悉甚明。則被上訴人僅以該久任獎金經列載於上訴
    人公司「職務薪資異動通知」內「調整後職務/ 薪資內容」
    項下，且為經常性給付，即主張該項給付為勞動基準法第2
    條第3 款之工資云云，顯忽略該項給付之實質內涵，自無足
    採取。
  (三)被上訴人雖另主張：伊為基層職員，基於保全工作，僅得於
    意思表示不自由下被迫接受該久任契約，自未能表示被上訴
    人已同意系爭久任契約合法並具效力，況系爭久任契約條款
    為定型化契約條款，且明顯違反公平，免除資方當事人責任
    ，並使勞方當事人拋棄權利或限制行使權利，更違反勞動基
    準法對於工資之規定，依民法第247 條之1 之規定，應屬無
    效云云。然此已為上訴人否認。且查，證人甲○○亦證稱：
    被上訴人是人事部人員，對久任制度有一定之瞭解，故由當
    時人資部主管向被上訴人說明系爭久任契約條款之內容，並
    說明久任獎金並非工作所得，而係久任之對價，且係尊重當
    事人之意見，如果同意才簽約等語（見本院98年7 月28日準
    備程序筆錄）。則被上訴人空言：係受上訴人脅迫始行簽署
    系爭久任契約云云，實難憑信。再審酌久任獎金制度本身，
    對維持企業員工及營運之安定性，確有其效用，該制度針對
    同意長期任職之員工為獎勵性給與，核亦難認有何違反法令
    ，或對勞方有何重大不利益而顯失公平之處。則被上訴人主
    張：兩造所簽訂系爭久任契約條款應屬無效，並應將系爭久
    任獎金併入工資，據以投保勞工保險，及核算上訴人所應給
    付之資遣費、未休之特別休假獎金、預告工資，與應提繳之
    勞工退休金云云，均無足採取。
  (四)承上，系爭久任獎金既不得列入勞動基準法第2 條第3 款之
    工資計算。而上訴人確已依被上訴人未計入久任獎金之離職
    前6 個月平均薪資3 萬元之工資標準，依勞動基準法之規定
    發給被上訴人特別休假應休未休工資6000元、資遣費1 萬67
    67元、預告期間工資2 萬元；並依該薪資金額以投保薪資3
    萬300 元辦理勞工退休金及勞工保險之提繳，均無短少之情
    ，復為兩造所不爭執（見本院98年9 月11日準備程序筆錄）
    。則被上訴人訴請上訴人應給付短付資遣費、預告工資、未
    休之特別休假工資及短繳勞工退休金之差額，並賠償因低報
    投保薪資所造成失業給付短少之損害云云，核均未能准許。
六、從而，被上訴人請求上訴人給付被上訴人1 萬5366元，為無
    理由，應予駁回。原審判命上訴人給付，並依職權為假執行
    之宣告，自有未洽。上訴意旨指摘原判決此部分不當，求予
    廢棄改判，為有理由。自應由本院予以廢棄改判如主文第二
    項所示。
七、再按，上級法院廢棄下級法院之判決，而就該事件為裁判或
    變更下級法院之判決者，應為訴訟總費用之裁判，民事訴訟
    法第87條第2 項定有明文。爰依職權確定本件訴訟費用之負
    擔如附表所示。
八、本件判決基礎已臻明確，兩造其餘之攻擊防禦方法及訴訟資
    料經本院斟酌後，核與判決結果不生影響，無一一論述之必
    要，併予敘明。
九、據上論結，本件上訴為有理由，依民事訴訟法第436 條之1
    第3 項、第450 條、第78條、第87條第1 項、第2 項前段，
    判決如主文。
中    華    民    國    99    年    1     月    12    日
                  民事第一庭  審判長法官  俞慧君
                              法      官  王怡雯
                              法      官  李瑜娟
以上正本證明與原本無異。
本件判決不得上訴。
中    華    民    國    99    年    1     月    15    日
                              書  記  官  徐瑩書
※附表：
  訴訟費用負擔
┌───┬──────┬──────────┬──────────┐
│審  級│項        目│金額（新臺幣）      │備註                │
├───┼──────┼──────────┼──────────┤
│  一  │訴訟費用    │1000元              │已由被上訴人支付    │
├───┼──────┼──────────┼──────────┤
│  二  │訴訟費用    │1500元              │已由上訴人支付      │
├───┴──────┴──────────┴──────────┤
│(1)第一審、第二審訴訟費用均由被上訴人負擔。                      │
│  即1000元＋1500元＝2500元                                      │
│                                                                │
│(2)是被上訴人應賠償上訴人訴訟費用1500元                          │
└────────────────────────────────┘

司法院資訊處製作；財團法人民間司法改革基金會備份。
